臺灣高等法院臺中分院刑事判決　　　　 96年度上易字第751號
上　訴　人　臺灣彰化地方法院檢察署檢察官
上　訴　人
即　被　告　丙○○
上列上訴人因被告詐欺案件，不服臺灣彰化地方法院95年度易字
第1496號中華民國96年2月27日第一審判決（起訴案號：臺灣彰
化地方法院檢察署95年度偵字第4927號），提起上訴，本院判決
如下：
    主  文
原判決撤銷。
丙○○連續意圖為自己不法之所有，乘人之精神耗弱，使人將本
人之物交付，處有期徒刑壹年。減為有期徒刑陸月，如易科罰金
，以銀元參佰元即新台幣玖佰元折算壹日。
    犯罪事實
一、丙○○雇用甲○○擔任搬運工已有多年，明知甲○○因中度
    智障，行為判斷能力不足、並不具備一般判斷事理之能力，
    係屬精神耗弱之人，政府每月所發給之殘障補助新台幣（下
    同）7千元係直接匯入甲○○之中華郵政股份有限公司二林
    郵局（下稱二林郵局）之帳戶（帳號：00000000000000 000
    號）內，而該帳戶之存摺、印鑑章，原均由甲○○之母親交
    由甲○○之舅舅丁○○保管，以防甲○○不當花用。丙○○
    竟基於意圖為自己不法所有之概括犯意，於民國94年7月間
    ，向甲○○提議稱：可由其協助甲○○重新辦理上開帳戶之
    存摺補發、更換印鑑，並由其代為領取帳戶內之款項等語，
    甲○○因精神耗弱，行為判斷能力不足而應允，並於94年7
    月13日與丙○○至二林郵局，由丙○○代為辦理舊存摺遺失
    補發新存摺（另於94年8月17日，因存摺磁條折損再度申請
    補發新存摺），94年7月13日即由丙○○以甲○○所交付之
    原有印鑑章提領1萬5千元，只交給甲○○5千元；再於94年7
    月16日，由丙○○代為辦理更換印鑑章後，再持換發之存摺
    及變更後之印鑑章，代替不知如何領款之甲○○填寫提款單
    ，多次領取甲○○前揭二林郵局帳戶內之款項，自94年7月
    13日起至95年2月16日止，共計提領21萬3千6百元，其中除
    如附表編號19該次只領取4千元外，其餘每次將所領款項中
    之5千元交付予甲○○，餘則均供己取得，連續以上開方式
    ，使精神耗弱之甲○○交付前揭二林郵局帳戶內之現金多次
    ，總計約獲取9萬4千6百元。嗣因丁○○發現甲○○前揭二
    林郵局帳戶內之款項遭提領，帳戶內僅餘140元，經詢問甲○○後，方查悉上情。
二、案經甲○○訴由彰化縣警察局二林分局報請臺灣彰化地方法
    院檢察署檢察官偵查起訴。
    理    由
一、按被告以外之人於審判外之言詞或書面陳述，除法律有規定
    者外，不得作為證據，刑事訴訟法第159條第1項固定有明文
    。惟被告以外之人於審判外之陳述，雖不符第159條之1至第
    159條之4之規定，而經當事人於審判程序同意作為證據，法
    院審酌該言詞陳述或書面陳述作成時之情況，認為適當者，
    亦得為證據；當事人、代理人或辯護人於法院調查證據時，
    知有第159條第1項不得為證據之情形，而未於言詞辯論終結
    前聲明異議者，視為有前項之同意，同法第159條之5定有明
    文。查本案於本院準備程序時，被告丙○○就本院下列所引
    被告以外之人於審判外之言詞陳述或書面陳述均同意作為證
    據，且迄本院審理中亦未爭執上開證據之證據能力，本院審
    酌該等言詞陳述或書面陳述作成時之情況，並無非法取得等
    不適當之情形，且經本院於審判期日依法進行證據之調查、
    辯論，被告於訴訟程序上之權利，已受保障，依刑事訴訟法
    第159條之5之規定，自有證據能力。
二、訊據被告丙○○固坦認於上揭時、地，曾建議告訴人甲○○
    重新辦理存摺補發、更換印鑑，以便領錢花用，並進而協助
    告訴人就其所有之前開二林郵局帳戶，分別辦理舊存摺遺失
    補發新存摺、更換印鑑章、再度補發新存摺等手續，及連續
    領取告訴人前揭二林郵局帳戶內之款項等情屬實，然矢口否
    認有何乘機詐欺取財之犯行，辯稱：伊每次替告訴人自前開
    二林郵局帳戶內提款，數額均係由告訴人所決定，且全部均
    交給告訴人，僅數次與告訴人一起去唱歌時，因告訴人主動
    表示請客，而與告訴人共同花用所提領之金錢，伊並無乘告
    訴人之精神耗弱，使告訴人將本人之物交付之行為或犯意云
    云，經查：
  (1)關於告訴人甲○○因被告丙○○建議重新辦理存摺補發、更
    換印鑑，以便領錢供告訴人花用，而於被告協助下，就告訴
    人所有之前開二林郵局帳戶，分別辦理舊存摺遺失補發新存
    摺、更換印鑑章、再度補發新存摺手續等事實，被告所供與
    證人即告訴人甲○○於原審所證互核一致（見原審號卷第42
    、44 -48頁），並與二林郵局監視錄影翻拍畫面所示確係由
    被告至郵局櫃臺提領現金相符。
  (2)又被告於94年7月13日及如附表所示之時間，先後共24次持
    告訴人所有之印鑑、存摺，至上開二林郵局填寫提款單，分
    別提領1萬5千元及如附表所示之金額，共計21萬3千6百元之
    事實，業據被告於原審審理時供述明確（見原審卷第46、47
    頁），核與證人即告訴人甲○○於原審審理時所證：經被告
    主動提及後，其同意被告自前揭二林郵局帳戶領款，並於被
    告帶其領款後，將所領款項朋分給被告，然被告實際提領之
    數額，其並不清楚等語相符（見原審卷第42、44、45頁），
    並有前開二林郵局帳戶客戶歷史交易清單、郵政存簿儲金提
    款單24張在卷可稽（見警卷第15頁，偵查卷第40-45頁）。
  (3)告訴人甲○○確係中度智能障礙，為精神耗弱之人，業經證
    人即告訴人甲○○於原審審理中證稱：其因小時候生病發燒
    過度，導致智能障礙（見原審卷第44頁），並有中華民國身
    心障礙手冊、彰化縣警察局二林分局95821林警分偵字第095
    0028679號函所附之職務報告書、訪查紀錄表等件附卷足憑
    （見警卷第26頁，偵查卷第31-36頁），而被告於本院審理
    時亦明確供承「知道告訴人為中度智障之人」（見本院96
    年6月27日審判筆錄）。而被告明知告訴人前開二林郵局存
    摺、印章原係由告訴人之舅舅丁○○保管之事實，亦據證人
    即告訴人甲○○於原審證述綦詳，並據被告於本院準備程序
    中供述無異（見原審卷第18、19頁、第44頁；本院96年5月1
    6日準備程序筆錄）。而告訴人甲○○自己不會辦理補發存
    摺、更換印鑑、填寫提款單等手續，此亦經被告、證人即告
    訴人分別供證在卷（見原審卷第18、45頁），衡酌被告每次
    協助告訴人領款後，告訴人均同意與其朋分，殊有違公平與
    情理，應非一般心智正常之人所樂為，足見被告乃利用告訴
    人意思能力薄弱，對事務不能為合理之分析與利害之判斷時
    ，使之將本人之物交付甚明。被告所辯，無非事後卸責之語
    ，無足採信。此外並有上開二林郵局帳戶存摺2本、印章2枚
    扣案可佐，事證明確，被告上揭犯行洵堪認定。
三、查刑法於94年2月2日修正公布，並於95年7月1日施行。按行
    為後法律有變更者，適用行為時之法律，但行為後之法律有
    利於行為人者，適用最有利於行為人之法律，現行刑法第2
    條第1項訂有明文。此條規定乃與刑法第1條罪刑法定主義契
    合，而貫徹法律禁止溯及既往原則，係規範行為後法律變更
    所生新舊法律比較適用之準據法，是刑法第2條本身雖經修
    正，但刑法第2條既屬適用法律之準據法，本身尚無比較新
    舊法之問題，應一律適用裁判時之現行刑法第2條規定以決
    定適用之刑罰法律，先予辨明。又以本次刑法修正之比較新
    舊法，應就罪刑有關之共犯、未遂犯、牽連犯、連續犯、結
    合犯，以及累犯加重、自首減輕暨其他法定加減原因（如身
    分加減）與加減例等一切情形，綜其全部罪刑之結果而為比
    較，最高法院95年5月23日95年度第8次刑庭會議決議可資參
    照。茲就本案有關之新舊法比較部分，臚列如下：
  (1)修正前之刑法第341條第1項規定：「意圖為自己或第三人不
    法之所有，乘未滿20歲之人知慮淺薄、或乘人之精神耗弱，
    使人將本人之物交付者，處5年以下有期徒刑、拘役或科或
    併科1千元以下罰金」，修正後之刑法第341條第1項規定：
    「意圖為自己或第三人不法之所有，乘未滿20歲人之知慮淺
    薄，或乘人精神障礙、心智缺陷而致其辨識能力顯有不足或
    其他相類之情形，使之將本人或第三人之物交付者，處5年
    以下有期徒刑、拘役或科或併科10萬元以下罰金」，新舊法
    比較結果，以修正前之規定，較有利於被告。
  (2)修正後刑法第33條第5款規定「罰金：新臺幣1千元以上，以
    百元計算之。」，與修正前刑法第33條第5款規定「罰金：1
    元以上。」不同。比較新舊法結果，以舊法較有利於行為人
    。
  (3)被告行為後，罰金罰鍰提高標準條例第2條業已刪除，而刑
    法第41條第1項前段關於易科罰金之折算標準已由舊法之以
    銀元1百元以上、3百元以下折算1日，修正為以新臺幣1千元
    、2千元、3千元折算1日，因屬科刑規範事項之變更，其折
    算標準為裁判時所應諭知，自有就新舊法規定比較之必要，
    經比較新舊法結果，以被告行為時之舊法較為有利於被告。
  (4)刑法第56條連續犯之規定亦經修正公布刪除，是於新法修正
    施行後，被告之數犯罪行為，即須分論併罰。此刪除雖非犯
    罪構成要件之變更，但顯已影響行為人刑罰之法律效果，自
    屬法律有變更，依新法第2條第1項規定，比較新、舊法結果
    ，仍應適用較有利於被告之行為時法律即舊法論以連續犯。
四、按刑法第341條乘人精神耗弱之準詐欺罪，係指利用被害人
    意思能力薄弱，對事務不能為合理之分析與利害之判斷時，
    使之將本人或第三人之物交付或得財產上之利益而言（最高
    法院92年度臺上字第2821號判決參照）。核被告丙○○所為
    ，係犯修正前刑法第341條第1項之乘機詐欺取財罪。其先後
    多次乘機詐欺取財之犯行，時間緊接，犯罪構成要件相同，
    顯係基於概括犯意反覆為之，為連續犯，應依修正前刑法第
    56條之規定，論以一罪，並加重其刑。原審認被告丙○○罪
    證明確，予以論罪科刑，固非無見；惟(1)被告於94年7月13
    日至二林郵局，僅辦理舊存摺遺失補發新存摺，當天係以甲○○所交付之原有印鑑章提領1萬5千元；至94年7月16日另
    辦理變更印鑑後後，始以新存摺及新印鑑章提領存款，原審
    認被告於94年7月13日係以新印鑑章領款，認定事實有誤。
    (2)告訴人甲○○已明確指陳被告每次提領存款後，都會交給
    伊5千元，惟如附表編號19所示，該次既僅提領4千元，被告
    應僅交予告訴人4千元，則被告總共詐得之金額應為9萬4千6
    百元，原審認定被告總共詐得9萬3千6百元，事實認定亦有
    誤。(3)被告犯罪後仍飾詞矯辯，於本院審理時仍誇言「請庭
    上量處我有期徒刑1年以上都沒有關係」、「我沒有什麼好
    辯解的，如認為我有罪，就判我重一點，我絕不後悔」（見
    本院96年6月27日審判筆錄），其所為已甚失厚道，復矢口
    否認犯行，了無悔意，顯然犯罪後態度惡劣，原審量刑過輕
    。(4)中華民國96年罪犯減刑條例業經公佈施行，本件被告犯
    罪在96年4月24日以前，原審未及適用上開減刑條例予以減
    刑，亦有未洽。被告上訴意旨以否認犯罪指摘原判決不當，
    雖無理由，檢察官上訴意旨以原審量刑過輕，指摘原審判決
    不當，則有理由，且原判決亦有上開可議之處，自應由本院
    撤銷改判。爰審酌被告之素行、犯罪之動機、目的，且明知
    告訴人精神耗弱、家境並非寬裕，猶誘騙告訴人補發存摺、
    更換印鑑，以藉機詐取告訴人財物，暨犯後未能坦承犯行、
    賠償告訴人損失，猶飾辭矯辯，犯罪後態度不佳等一切情狀
    ，量處如主文所示之刑。又中華民國96年罪犯減刑條例業經
    公佈施行，本件被告犯罪在96年4月24日以前，自應依中華
    民國96年罪犯減刑條例第2條第1項第3款之規定減輕其刑2分
    之1，並諭知易科罰金之折算標準。扣案之存摺2本、印章2
    枚，均係告訴人所有，業據告訴人證陳在卷，爰不併予宣告
    沒收。
據上論斷，應依刑事訴訟法第369條第1項前段、第364條、第299
條第1項前段，刑法第2條第1項前段；修正前刑法第56條、第341
條第1項、第41條第1項前段，罰金罰鍰提高標準條例第1條前段
、修正廢止前罰金罰鍰提高標準條例第2條，中華民國96年罪犯
減刑條例第2條第1項第3款、第9條，判決如主文。
本案經檢察官乙○到庭執行職務。
中　　華　　民　　國　　96　　年　　7 　　月　　11　　日
            刑事第十庭  審判長法  官  林  照  明
                              法  官  蔡  名  曜
                              法  官  李  平  勳
上列正本證明與原本無異。
不得上訴。
                              書記官  許  哲  禎
中　  華　 　民　　國　 96　　年 　 7 　  月　  16  　日
附錄論罪科刑法條
修正前刑法第341條第1項
意圖為自己或第三人不法之所有，乘未滿20歲人之知慮淺薄，或
乘人之精神耗弱，使之將本人或第三人之物交付者，處5 年以下
有期徒刑、拘役或科或併科1千元以下罰金。
附表
編號  時       間  提領金額  交予甲○○之金錢
1     94年 7月16日   5800元   5000元
2     94年 7月19日  13800元   5000元
3     94年 7月19日  10000元   5000元
4     94年 7月22日  10000元   5000元
5     94年 7月25日  10000元   5000元
6     94年 7月27日   5000元   5000元
7     94年 7月28日   5000元   5000元
8     94年 8月 4日  10000元   5000元
9     94年 8月12日  10000元   5000元
10    94年 8月15日  10000元   5000元
11    94年 8月17日   7000元   5000元
12    94年 8月18日  10000元   5000元
13    94年 8月24日  10000元   5000元
14    94年 8月26日  10000元   5000元
15    94年 8月27日  10000元   5000元
16    94年 8月31日  10000元   5000元
17    94年 9月 2日  10000元   5000元
18    94年10月14日  10000元   5000元
19    94年10月21日   4000元   4000元
20    94年11月10日   7000元   5000元
21    94年12月12日   7000元   5000元
22    95年 1月13日   7000元   5000元
23    98年 2月16日   7000元   5000元
合計                213600元  119000元
